【裁判字號】    92,訴,201
【裁判日期】    920828
【裁判案由】    貪污
【裁判全文】
臺灣板橋地方法院刑事判決                          九十二年度訴字第二一號
    公  訴  人  臺灣板橋地方法院檢察署檢察官
    被      告  庚○○
    選任辯護人  郭宏義律師
    被      告  戊○○
    選任辯護人  張英郎律師
                李師榮律師
    被      告  己○○
    選任辯護人  侯俊安律師
    被      告  辛○○
    選任辯護人  劉志忠律師
                楊金順律師
    被      告  丙○○
                丁○○
                甲○○
    右  一  人
    選任辯護人  蔡明熙律師
右列被告因貪污案件，經檢察官提起公訴（八十八年度偵字第二四二四六號、八十九
年度偵字第一九七一號、九十年度偵字第八七八０號），本院判決如左：
    主  文
庚○○、戊○○、己○○、辛○○、丙○○、丁○○、甲○○均無罪。
    理  由
一、公訴意旨略以：
（一）被告庚○○係臺北縣政府工務局施工管理課使用執照組組長，被告戊○○係該
      局施工管理課技佐，均為依法令從事於公務之人員，緣被告庚○○於民國八十
      二年至八十六年間，原擔任該局使用執照課（下簡稱使照課）負責臺北縣新莊
      市等地之使用執照之核發，被告戊○○八十八年間亦任職使照課，負責臺北縣
      樹林市使用執照之核發；被告己○○為上頡工程事業有限公司（以下簡稱上頡
      公司）負責人，專事使用執照之代辦業務，被告庚○○、戊○○於審核前述地
      區之使用執照時，藉核發執照職權之便，收受被告己○○以交際費名義向麗屋
      建設事業股份有限公司（以下簡稱麗屋公司）等廠商收取新臺幣（下同）十萬
      元至二十萬元不等賄賂，分述如下：
  １、八十四年間，麗屋公司在臺北縣新莊市○○街五十六巷八弄一至八號，興建龍
      閣社區（九二一大地震震垮）時，該社區Ｂ棟後方之連續壁，因與鄰房發生糾
      紛而內縮二十五公分，造成地下室及綠化空間面積不足及違法施工等情，該公
      司實際負責人蘇銀明（已死亡，另為不起訴處分）、工地主任即被告辛○○、
      營造商即被告丙○○、丁○○父子，為順利取得使用執照，乃委託被告己○○
      代辦申領手續，並打點承辦人，計交付十萬元代辦費及十五萬元交際費，至八
      十四年十月，被告庚○○至工地現場勘查時，被告己○○即趁隙將十五萬元交
      際費以現金交付與被告庚○○，被告庚○○收受後龍閣社區之使用執照果然於
      八十四年十二月間核發。
  ２、八十五年間，順誠營造股份有限公司（以下簡稱順誠公司）承攬臺北縣樹林市
      公所之保安街立體停車場工程，該工程於八十七年六、七月間完工後，一直無
      法取得使用執照，該公司負責人黃聰明、經理李建國等人，為圖順利取得使用
      執照，以領取工程款，亦委託被告己○○代辦申領手續並打點承辦人，計交付
      五萬元之代辦費及十五萬元之交際費，至八十八年四、五月間，被告戊○○至
      工地現場勘查時，被告己○○亦於現場趁隙將十五萬元之交際費，以現金給付
      被告戊○○，經被告戊○○收受後，該工程之使用執照於八十八年五月核發。
（二）被告甲○○係臺北縣政府工務局使用執照課技士，於八十七年至八十八年間，
      負責臺北縣新店市建物使用執照之核發，為依據法令從事於公務之人員。馮文
      斌、陳清順（以上二人所涉行賄罪嫌，另為不起訴處分）係福鈺營造股份有限
      公司（下稱福鈺公司）董事，亦係臺北縣新店市第七號公園興建地下二層停車
      場之實際承造人，張聖麒係英發營造股份有限公司（下稱英發公司）負責人，
      緣於八十四年間，馮文斌、陳清順、張聖麒夥同友人共七人集資，欲投標上開
      地下停車場工程，乃借用英發公司之牌照前往投標並得標。該停車場頂版（停
      車場第一層平面，及公園地面層）依申請建築執照之設計圖，於車道第三、四
      柱位間，原設計有樓頂板（編號ＳＨ３），因新店市公所要求該部分覆土種植
      花木，其樓板高度需降低一點五公尺，致如依原設計圖，則車道入口高度將不
      足一米而無法進出，故負責設計監造之林言志建築師於工程正式發包前，即將
      該部分設計修正取消（修正取消面積為一百三十二點五一六平方公尺，依車道
      寬十二點二七公尺、長度十點八公尺計算而得），因該頂版係屬建築物結構，
      依建築法第三十九條、第八十七條規定，本需向工務局辦理變更設計，但林言
      志建築師並未依規定先辦理變更設計，工程完工後，承包商馮文斌、陳清順，
      乃以五萬元之代價委託被告己○○代辦申領使用執照，同時交付十萬元，作為
      行賄工務局人員之交際費，被告己○○受託後，乃以建築師提供與承包商已修
      改之竣工圖，向臺北縣政府報竣工，並申領使用執照，八十四年五月間，被告
      甲○○至現場勘查，被告己○○便將上開十萬元現金之交際費，置放於甲○○
      之口袋中而交付之。被告甲○○明知建築師就該部分減少施作部分應辦理變更
      設計始合乎建管法令，竟於審核於原設計圖及竣工圖上，以審核建案常用之紅
      色色筆圈註上開未施做之頂板後，仍未要求承包商、建築師依法辦理，而違背
      職務於八十八年五月二十一日簽准核發使用執照。
（三）案經法務部調查局北部機動工作組（以下簡稱調查局北機組）移送偵辦。因認
      被告庚○○、甲○○所為，係犯貪污治罪條例第四條第一項第五款違背職務收
      受賄賂罪嫌、被告戊○○所為係犯同條例第五條第一項第三款職務上收受賄賂
      罪嫌。被告己○○、辛○○、丁○○、丙○○所為，係犯同條例第十一條第一
      項之對於依據法令從事公務之人員，關於違背職務之行為，交付賄賂罪嫌。
二、按犯罪事實應依證據認定之，無證據不得推定其犯罪事實；又不能證明被告犯罪
    者，應諭知無罪之判決；刑事訴訟法第一百五十四條、第三百零一條第一項分別
    定有明文。又犯罪事實之認定，應憑真實之證據，倘證據是否真實尚欠明確，自
    難以擬制推測之方法，為其判斷之基礎；而認定犯罪事實之證據係指足以認定被
    告確有犯罪行為之積極證據而言，該項證據自須適合於被告犯罪事實之認定，始
    得採為斷罪資料，最高法院五十三年著有臺上字第六五六號、二十九年上字第三
    一０五號判例。且刑事訴訟上證明之資料，無論其為直接或間接證據，均須達於
    通常一般之人均不致有所懷疑，而得確信其為真實之程度，始得據為有罪之認定
    ，若其關於被告是否犯罪之證明未能達此程度，而有合理懷疑之存在，致使無從
    形成有罪之確信，根據「罪證有疑，利於被告」之證據法則，即不得遽為不利被
    告之認定，亦有最高法院七十六年度臺上字第四九八六號判例可稽。其以情況證
    據（即間接證據）斷罪時，尤須基於該證據在直接關係上所可證明之他項情況事
    實，本乎推理作用足以確證被告有罪，方為合法，不得徒憑主觀上之推想，將一
    般經驗上有利被告之其他合理情況逕予排除，此觀諸最高法院三十二年上字第六
    十七號判例意旨亦甚彰明。
三、公訴意旨認被告庚○○、甲○○涉犯貪污治罪條例第四條第一項第五款違背職務
    收受賄路罪嫌；被告戊○○涉犯同條例第五條第一項第三款職務上收受賄賂罪嫌
    ；被告己○○、辛○○、丁○○、丙○○所為，涉犯同條例第十一條第一項之對
    於依據法令從事公務之人員，關於違背職務之行為，交付賄賂罪嫌，無非以「
    (一)有關被告己○○如何行賄被告羅錫敦、戊○○、甲○○，迭經被告己○○於調
      查及偵查中自白甚詳（見八十八年十一月五日、十一月十八日、十二月九日、
      調查、偵查筆錄），並立有自白書二紙附卷可參，且有被告己○○平日記載行
      賄金額之筆記本存卷可參。
    (二)有關龍閣社區完工後，因連續壁內縮及開放空間面積不足，於被告庚○○勘查
      現場後，由被告己○○轉告業者以種植樹木、盆栽等方式遮掩等情，且行賄被
      告庚○○事先經過該工程監工即被告辛○○事先同意等情，復據被告丙○○、
      丁○○於調查及偵查中供述明確（詳八十八年十月二十八日調查筆錄及訊問筆
      錄）。又龍閣社區Ｂ棟連續壁內縮二十五公分及連續壁上方建物與地界間，原
      設計有五十七點三公分至一百公分寬之綠化空間，因與鄰房發生糾紛僅留有二
      十至三十公分等情，於龍閣社區Ｂ棟大樓因九二一大地震倒塌後，經本署檢察
      官會同專家鑑定屬實，有鑑定報告附卷可證，足認被告庚○○確有違法發照之
      情事。
    (三)經對被告庚○○、戊○○實施測謊結果，二人就(1)己○○未曾贈其金錢；(2)未
      收到己○○所贈之金錢等二項問題，均呈情緒波動之反應，應有說謊等情，另
      有法務部調查局（八九）陸（三）字第八九一二九三一一號鑑定通知書附卷足
      憑。
    (四)有關臺北縣新店市公所第七號公園地下停車場車道入口頂板，建築師逕行修正
      設計圖而未事前、事中向主管機關辦理變更設計一情，業據證人即原設計監造
      建築師林言志到庭證述屬實，又本件減少施作之樓板面積達一百三十二點五一
      六平方公尺，業經本檢察官履勘現場屬實，製有履勘筆錄及現場照片附卷可考
      ，又被告甲○○於辦理審核本件停車場使用執照時，於竣工圖上，就車道入口
      部分特別以色筆標記，以其專業，只須與建築執照所附設計圖稍加比對，即可
      看出端倪，亦有原設計圖（修正前）及竣工圖影本及使用執照原卷影本附卷可
      證，被告甲○○違法發照，堪以認定。
    (五)綜上所述，被告庚○○、甲○○、戊○○、辛○○所辯顯係卸責之詞，不足採
      信，其等犯嫌堪以認定。」等情，為主要論據。
四、訊據被告庚○○固坦承曾核發龍閣社區之使用執照；被告戊○○固坦承曾核發臺
    北縣樹林市○○○○街立體停車場工程之使用執照；被告甲○○固坦承曾核發臺
    北縣新店市第七號公園地下二層停車場工程之使用執照；被告己○○固坦承曾於
    被告庚○○至龍閣社區勘查時，將現金超過一萬元，少於五萬元之不詳數目金額
    放在被告庚○○之外套，當時該外套是放在車子上，而被告庚○○是下車去勘查
    現場，不在車子上；被告辛○○固坦承為龍閣社區之現場銷售人員；被告丁○○
    、丙○○固坦承為龍閣社區之營造商，惟均堅詞否認有何涉犯貪污治罪條例罪嫌
    。被告庚○○辯稱：「我沒有違法發照，且我沒有收受被告己○○所交付之任何
    賄賂。」等語；被告甲○○辯稱：「我沒有違法發照，且我沒有收受被告己○○
    所交付之任何賄賂。」等語；被告戊○○辯稱：「我沒有收受被告己○○所交付
    之任何賄賂。」等語；被告己○○辯稱：「我不知道龍閣社區使用執照與臺北縣
    新店市第七號公園地下二層停車場工程使用執照之核發，是屬於違法的。」等語
    ；被告辛○○辯稱：「我不是龍閣社區之工地主任，僅是現場銷售人員，我自己
    本身沒有拿錢給被告己○○，至於別人的部分，我不清楚。」等語；被告丁○○
    、丙○○均辯稱：「我們不知道龍閣社區使用執照之核發，是屬於違法的。」等
    語。
五、經查：
（一）被告庚○○部分：
      公訴意旨認被告庚○○於八十四年間擔任臺北縣政府工務局施工管理課使用執
      照組組長，就麗屋公司所興建之龍閣社區Ｂ棟後方之連續壁因與鄰房發生糾紛
      ，而內縮二十五公分（按應係二十公分，因公訴人曾委託國立臺灣科技大學就
      該社區倒塌之原因作鑑定，國立臺灣科技大學提出卷附臺北縣新莊市○○街龍
      閣社區大樓倒塌鑑定報告『以下簡稱鑑定報告』，該鑑定報告係鑑定出龍閣社
      區Ｂ棟後方之連續壁內縮為二十公分），造成地下室及綠化空間面積不足以及
      違法施工，因收受賄賂十五萬元，而違法核發使用執照，涉犯貪污治罪條例第
      四條第一項第五款違背職務收受賄路罪嫌云云，是本案所應審究者為：
  Ａ、被告就龍閣社區之核發使用執照，有無不應發照而發照之違背職務行為。
  Ｂ、被告庚○○有無因收受賄賂，就龍閣社區之核發使用執照予以職務上便利之違
      背職務或不違背職務行為。茲逐一分析如下：
１、被告庚○○於查驗龍閣社區未發現「地下室連續壁內縮二十公分」，且本案「連
    續壁內縮」與「綠化開放空間面積不足」之情形，並非不能核發使用執照，故被
    告庚○○核發使用執照，並無違背職務之行為：
  (1)按主管機關對建築業者之監督乃行政監督，而非技術監督，此觀建築法第七十條
    第一項：「建築工程完竣後，應由起造人會同承造人及監造人申請使用執照。直
    轄市、縣（市）（局）主管建築機關應自接到申請之日起十日內派員查驗完竣。
    其主要構造、市內隔間及建築物主要設備等與設計圖樣相符者，發給使用執照。
    」，亦即只要完工之建物其主要構造、市內隔間及建築物主要設備等與設計圖樣
    相符，即應發給使用執照。至於建築物之設計是否安全，是否具有足夠之抗震能
    力，施工過程中有無偷工減料或違法施工等情事，係屬技術層面之問題，應由通
    過國家嚴格專業考試之監造建築師、承造技師簽證負責。故主管機關對建築物之
    查驗係採「行政與技術分離」之原則處理，此有本院卷附臺北縣政府九十二年六
    月五日北府工施字第０九二０三七四八七四號函可稽（見問題二說明(三)之說明）
    。況證人即臺北縣政府工務局建管課長乙○○亦到庭具結證稱：「（『提示鑑定
    報告第二頁以及附件所示的照片』有關鋼筋的部分有問題，你們查驗時是否會把
    水泥敲開來看裡面的鋼筋？）不可能，這是屬於營造廠的權責，我們目前是行政
    與技術分離，我們是屬於行政管理的部份，如將來鋼筋有問題建築師與營造廠要
    負責。」等語（見本院九十二年四月二十四日訊問筆錄）。足徵在查驗建物而核
    發使用執照時，除非一開始即明知為違法施工，否則查驗人員並不會將建物之水
    泥敲開來看裡面的鋼筋與結構為何。再本案臺北縣新莊市○○街龍閣社區大樓倒
    塌鑑定報告結論中關於結構設計方面之原因（如抗震能力之低估；實際配筋量
    及柱斷面尺寸不足；樑柱接頭及柱圍束區箍筋間距不符規定；柱頭與地下室連續
    壁接頭錯開二十公分）；施工方面之原因（如柱筋搭接在同一位置，且搭接長
    度不足；柱外圍箍筋端部僅採 90°彎鉤，未依規定採用135°彎鉤等）均屬建築
    技術層面之問題，應由營造廠，建築師、承造技師簽證負責，並非被告庚○○於
    現場查驗時應檢查之客體，此觀本院卷附臺北縣政府九十二年六月五日北府工施
    字第０九二０三七四八七四號函問題二說明(三)：「．．．抽查之範圍及內容係採
    圖說與建物現況比對，至於結構、安全問題由監造建築師、承造技師簽證負責、
    非承辦人之權責，係採『行政與技術分立』之方式處理。」，足徵公訴人所指之
    違法施工，與參酌前開鑑定報告所載違法施工之內容係結構設計方面之原因如抗
    震能力之低估；實際配筋量及柱斷面尺寸不足；樑柱接頭及柱圍束區箍筋間距不
    符規定；柱頭與地下室連續壁接頭錯開二十公分與施工方面之原因（如柱筋搭接
    在同一位置，且搭接長度不足；柱外圍箍筋端部僅採90°彎鉤，未依規定採用
    135 °彎鉤等）均屬建築技術層面之問題，連證人即曾勘驗建物二、三百件，現
    職為臺北縣政府工務局建管課長乙○○亦具結自承上開建築技術層面之問題，縱
    使彼當時自己查驗，亦無法查驗出來，因為諸如一樓柱頭的耐震能力不足或鋼筋
    若真有問題，均是要敲開水泥查驗始會發現，而實務上行政機關核發使用執照之
    查驗是不可能敲開水泥等語（見本院九十二年四月二十四日訊問筆錄）。則公訴
    人以鑑定報告所指屬於建築技術層面之缺失，而認被告庚○○仍核發使用執照係
    屬違法一節，尚未有洽。
  (2)有關龍閣社區經鑑定報告鑑定「Ｂ棟後方連續壁內縮二十公分」部分：
    按「建築工程完工後，應由起造人會同承造人及監造人申請使用執照。．．．其
    主要構造、室內隔間及建築物主要設備等與設計圖樣相符者，發給使用執照，．
    ．．第一項主要設備之認定於建築管理規則中定之。」，建築法第七十條定有明
    文。而依臺灣省政府七十九年三月八日府法四字第一五五Ｏ三號令修正發布之「
    臺灣省建築管理規則」第三十三條規定：「本法第七十條所稱建築物主要設備，
    係指左列各項：一、消防設備。二、避雷設備。三、污物、污水或其他廢棄物處
    理設備。四、昇降設備。五、防空避難設備。」，足徵承辦人在核發使用執照前
    ，應勘查標的建物是否與竣工圖說相符，唯承辦人於審查時並非巨細靡遺去核對
    全部項目是否符合圖說，而係採「重點檢查，其他項目抽樣」之方式辦理，蓋承
    辦人依建築法第七十條規定對建物應行查驗之項目僅係主要構造；室內隔間
    ；建築物主要設備等，如該部份與圖說相符者，即應核發使用執照。況被告庚○○於核發龍閣社區使用執照當年即八十四年，臺北縣政府工務局施工管理課之
    公文量含使用執照申請共約四千餘件，平均每位承辦人每月須處理三百四十二件
    ，此有本院卷附臺北縣政府九十二年六月五日北府工施字第０九二０三七四八七
    四號函所附之附件二十一第二頁可稽，另前揭本院卷附臺北縣政府函問題二說明
    (三)亦載：「八十二、八十三、八十四、八十五年建照（按應係使照）申請案件數
    量遽增（二一一四件、一九五七件、一五五０件、一五五０件）本府建管人員確
    實嚴重不足，以往辦理建築物竣工查驗均依內政部訂定使用執照審查表（附件十
    九）內各項內容採取重點式抽查（公共安全設施如安全梯、安全門、屋頂避難平
    台、防空避難設備、防火區劃、停車空間、防火隔間等項目），抽查之範圍及內
容係採圖說與建物現況比對，至於結構、安全問題由監造建築師、承造技師簽證
    負責、非承辦人之權責，係採『行政與技術分立』之方式處理。」等情，而上開
    臺北縣政府九十二年六月五日函附之附件十九所示內政部所製作之制式「使用執
    照審查表」其上所列十四項應查驗之項目，並無承辦人必須丈量建物全部尺寸之
    情形。足徵因主管機關編制人員有限，欲以有限之人力而須就建物全部一一審查
    ，實不可能，是以承辦人對於建物與圖說是否相符，係採抽查之方式辦理，而業
    者在向主管機關申請使用執照時，須提出承造人、主任技師簽證之「按圖施工證
    明書」，以及由建築師出具監造證明書（見前揭本院卷附臺北北縣政府九十二年
    六月五日函附件二十三），以擔保按圖施工，主管機關僅係立於行政管理之立場
    ，勘查現場時以抽驗之方式為之，上情亦經證人乙○○到庭結證在卷（見本院九
    十二年四月二十四日訊問筆錄）。則被告庚○○辯稱其未抽查到「Ｂ棟後方有連
    續壁內縮二十公分」之問題，揆諸前開說明，並無何違背法令之處。抑且，Ｂ棟
    後方「連續壁內縮二十公分」其面積很小，而地下室之面積為一三九九．七八㎡
    （約四二四坪），而連續壁內縮二十公分估算減少之面積二．九九㎡（不到一坪
    ）（見前揭本院卷附臺北縣政府九十二年六月五日函問題四之說明）。證人即臺
    北縣政府工務局建管課長乙○○亦到庭具結證稱：「像龍閣社區的查驗，時間不
    可能超過一個早上，所以不可能依照竣工圖仔細查驗，只能重點式抽查，且該基
    地是屬於不規則的、不容易用尺來丈量．．．依照我現在的能力，我無法用肉眼
    目測，去查驗雖然都要帶尺或工具，但我現在的能力因為該基地是不規則，又有
    隔間，所以無法用尺量。如真的要量出來，就必須要用段落式的方式個別量出來
    再加起來，但因為如我剛才所言，這屬於重點抽查，且我們事先不知道有問題，
    所以我們不可能用段落式的方式去查驗．．．依照我現在（擔任）課長能力，我
    無法查驗出連續壁有內縮二十五公分的情形，我認為當時任何一位承辦人員到現
    場也無法看的出來」（見本院九十二年四月二十四日訊問長筆錄），且共同被告
    己○○自始至終均一再陳稱彼根本不知有連續壁內縮之情事（見八十八年度偵字
    第二四二四六號偵查卷第三十三頁反面、五十八頁、六十三頁反面），自不可能
    以此原因向被告庚○○行賄，本案連續壁既非依法規必須查驗之項目，又因其內
    縮僅二十公分且隱藏於地下室，被告庚○○於查驗時未發覺有此情形，亦無不法
    之處。況本案連續壁內縮二十公分致地下室面積短少二．九九㎡，依前揭本院卷
    附臺北縣政府九十二年六月五日函問題四說明(二)：「其內移面積仍未逾三平方公
    尺，於誤差範圍內（如附件二十七，圖號Ａ２之２，地下二層平面圖右下角之計
    算方式）。臺灣省建築管理規則第三十一條規定（附件二十八）各樓地板面積誤
    差在百分之三以下，未逾三平方公尺，視為符合核定計劃。」等情。核與證人乙○○證稱：「該連續壁是在法定百分之三的誤差範圍之內，所以不申請變更本來
    就可以，但若是申請變更，在程序與要件符合之情形下，應該會准許」等語相符
    （見本院九十二年四月二十四日訊問筆錄），故縱連續壁內縮二十公分致地下室
    面積短少二．九九㎡，被告庚○○發給使用執照，亦係在法定誤差範圍內，該等
    使用執照之核發，並無何違法之處。
  (3)關於「開放空間綠化面積」部分：
    公訴人指龍閣社區Ｂ棟連續壁上方建物與地界間「綠化開放空間不足」之情事，
    查該建物於建造執照取得後，因土地重測地界內移所造成，蓋本案建物之建造執
    照係八十二年五月二十四日核發（見前揭本院卷附臺北縣政府九十二年六月五日
    函附件一），八十四年五月一日地籍圖重測（見前揭本院卷附臺北縣政府九十二
    年六月五日函附件十七土地登記謄本），本案基地即因重測造成地界內移，此乃
    建造執照取得後，所發生之情事變更等情，業據證人即臺北縣政府工務局建管課
    長乙○○到庭結證屬實。證人乙○○到庭具結證稱：「該地界有經過重測，造成
    原有地界與重測地界有相當的誤差，所以他們在申請查驗的部分有將上開情形標
    出來，這是屬於不可歸責於他們的部分。他們在竣工後，才發現有重測的問題，
    以致於綠化空間不足，依照內政部我現庭呈的函示，這是被容許的，所以縱使依
    照我現在的能力，我也會認為沒有問題。」等語（見本院九十二年四月二十四日
    訊問筆錄）。足徵龍閣社區開放空間綠化面積不足，係因事後地界重測造成的，
    屬於不可歸責於起造人之事由，自無不核發使用執照之理。再關於地界影響到綠
    化空間之問題，亦非主管機關之承辦人於履勘現場時，應行查驗之項目，因證人
    乙○○證稱：「且有關地界的部分，依照臺灣省建築管理規則第二十八條之規定
    ，不是屬於我們查驗的部分」等語（見本院九十二年四月二十四日訊問筆錄）。
    況縱事後臺北縣政府八十九年七月四日所發布施行之「臺北縣政府建築物竣工查
    驗注意事項」所附查驗紀錄表，亦無要求應查驗地界或綠化空間（見前揭本院卷
    附臺北縣政府九十二年六月五日函附件二十二）。足徵起訴書指綠化空間面積不
    足，被告庚○○有不應核發使用執照而核發之情形，即與事實不符。另被告庚○○當時所填具之「使照審查呈判表」（見前揭本院卷附臺北縣政府九十二年六月
    五日函附件十八）時，已在其上記載「本基地地段合併重測變更為新莊市○○段
    八十地號」並呈長官，以作為審核發給使用執照之依據，益徵被告庚○○亦無隱
    匿地界重測後土地變更之情，且地界影響到綠化空間之問題，既非主管機關之承
    辦人於履勘現場時，應行查驗之項目如前，則被告庚○○未查驗出「開放空間綠
    化面積不足」，亦無不法之處。
  (4)綜上所述，就本案龍閣社區Ｂ棟後方地下室連續壁內縮二十公分，固與竣工圖說
    有所出入，惟此情形就整個建物之地面層一三九九．七八㎡（約四二四坪）而言
    ，其僅短少二．九九㎡（不到一坪），比例上極為微小，又屬隱敝的部分，證人
    乙○○對此亦具結證稱：「（『提示鑑定報告第二頁』是否查驗時可以看出來地
    下連續壁內縮二十公分導致一樓支柱錯開二十公分？）不可能驗的出來，除了（
    非）我們事先就知道有問題把水泥敲開」等語（見本院九十二年四月二十四日訊
    問筆錄）。況本案完工之建物與竣工圖說，縱有不符，起造人亦得依建築法第三
    十九條規定，申請變更設計，使現況與圖說相符，而本案連續壁內縮二十公分致
    地下室面積短少二．九九㎡，依前揭本院卷附臺北縣政府九十二年六月五日函問
    題四說明(二)「其內移面積仍未逾三平方公尺，於誤差範圍內（如附件二十七，圖
    號Ａ２之２，地下二層平面圖右下角之計算方式）。臺灣省建築管理規則第三十
    一條規定（附件二十八）各樓地板面積誤差在百分之三以下，未逾三平方公尺，
    視為符合核定計劃。」等情。故就本案起訴書所指連續壁內縮之情形，依法即應
    發給使用執照；被告並無不應發給而核發之違背職務行為。至連續壁內縮因而使
    一樓支柱錯開二十分，是否影響安全及耐震能力不足，應如何補強等等，係屬建
    築技術層面之事項，依前述建築法第七十條第一項及主管機關之監督係採「行政
    與技術分離」之原則，應由專業建築師以及營造廠技師簽證負責，並非屬被告庚○○職務範圍之事項，自與被告庚○○無關。另關於綠化空間面積，依前所述，
    係因建造核發後土地重測造成地界內移，非可歸責於起造人，不能以此為理由不
    核發使用執照，況且綠化空間的面積亦非屬主管機關查驗之標的，證人乙○○對
    此具結證稱：「我們不會去管綠化空間的面積為何，也不會管綠化空間其地界是
    否有越界之情形，這是建築師與營造廠簽證的問題，我們不會管這些事情。」等
    語（見本院九十二年六月十六日訊問筆錄），此既非被告庚○○於執行職務時應
    查驗之事項，被告庚○○在核發使用執照時自不必考慮此一因素，則被告庚○○
    並無不應發使用執照而核發使用執照之違背職務行為。至於鑑定報告稱系爭建物
    頂樓加蓋第十二層違章建築一事，係該大樓住戶於領得使用執照後所自行加蓋（
    見前揭本院卷附臺北縣政府九十二年六月五日函問題三之說明及附件二十五照片
    ），則此部分自與被告庚○○無關。參以，證人乙○○在本院結證：「（你來之
    前是否已經看過龍閣社區的使用執照？核發是否合法？）是的，我已經看過了，
    核發使用執照是合法的。」等語（見本院九十二年四月二十四日訊問筆錄），足
    徵被告庚○○核發龍閣社區使用執照，並無任何違背職務之行為，堪以認定。
２、並無積極證據證明被告庚○○確有收受被告己○○所交付之賄賂：
  (1)按公訴人以被告庚○○收受賄賂而對其提起公訴，無非以同案被告己○○於調查
    局北機組及偵查中之自白（見八十八年度偵字第二四二四六號偵查卷第一宗第六
    十八至七十頁八十八年十一月五日調查筆錄、第八十九至九十三頁八十八年十一
    月十八日調查筆錄、八十八年度偵字第二四二四六號偵查卷第二宗第六至十頁八
    十八年十二月九日偵查筆錄），及卷附自白書二紙為據（見八十八年度偵字第二
    四二四六號偵查卷第一宗第五十九至六十一頁、第九十四頁）。惟按「共同被告
    不利於己之陳述，固得採為其他共同被告犯罪之證據，唯此項不利之陳述，須無
    瑕庛可指，而就其他方面調查，又與事實相符，始得採為其他共同被告犯罪事實
    之認定」，此有最高法院四十六年度臺上字第四一九號判例、三十一年度上字第
    二四二三號號判例、二十年上字第一八七五號判例可稽。經查：
    被告己○○最先於調查局北機組接受詢問時，一再否認曾行賄被告庚○○（見
      八十八年度偵字第二四二四六號偵查卷第一宗第三十三頁八十八年十月二十八
      日調查筆錄、上開卷宗第四十二頁反面八十八年十月二十九日調查筆錄）。其
      供述略以「出國花費殆盡」、「並無將十五萬交付予承辦人員庚○○」、「沒
      有給公務員任何費用」。
    嗣後被告己○○經公訴人聲請本院裁定羈押中，於八十八年十一月五日被借提
      至調查局北機組以自白書稱：「本人於會勘期間至車上將交際費，置於其『按
      指被告庚○○』外套口袋，後承辦員勘驗完後回車上，本人亦拍衣服暗示東西
      業主拜託，後承辦員只說，綠化植栽不足及相片該補的補，同意續辦使照．．
      ．後羅先生離開現場，匆匆趕去其他會勘，並不願接受本人所請吃飯乙節」，
      於同日之調查筆錄稱：「（你於庚○○會勘現場時『龍閣社區現場』，將前述
      『十五萬元』以白色信封袋包裝後置於你車上庚○○的外套口袋內，承辦員『
      庚○○』勘驗完後回車上，你拍衣服暗示東西業主拜託，庚○○如何表示？）
      他點點頭表示默許，同時拿起外套，由我陪同走到中榮街附近大路上，搭乘其
      他代辦業者的車，去勘驗其他案件。」（見八十八年度偵字第二四二四六號偵
      查卷第一宗第六十九頁反面）。另被告己○○於八十八年十一月五日書寫上開
      自白書，並經調查局北機組為詢問後，於同日接受檢察官複訊時稱：「（羅某
      夾克何種？）米黃色、拉鍊式夾克，錢利用一般白色信封裝的，是十五萬元現
      金。」、「（勘驗完情形如何？答：勘驗後羅某上我的車我挪開外套，我載他
      去中榮街附近某路，換別人接手他去另外別的現場。」（見上開偵查卷第二四
      二四六號偵卷第一卷第七十六頁）。又被告己○○於本院開庭時改稱：「（上
      開十五萬元是否是交給庚○○？）記得我有交一些給他，但是金額我忘記了，
      有超過一萬元，沒有超過五萬元。我記得是在看龍閣社區的現場時，我放在他
      的外套口袋，當時我是開豐田紅色一千八百ＣＣ的車子去縣政府載他到現場勘
      驗，時間我忘記了，已經很多年前了。一到現場就有很多人帶他去看現場，然
      後我在車上等，他在看現場時，我將錢放在他外套口袋（當時他下車時將外套
      放在車上），之後他上我的車我載他到路口，別人又送他去看別的現場。他上
      我的車子時，我沒有跟他暗示什麼或說什麼。他下我的車子有把外套穿走。」
      、「（你總共送給庚○○多少次錢？多少錢？）只有這一次。」等語（均見本
      院九十二年三月六日訊問筆錄）。
    被告己○○起先否認有向被告庚○○行賄，後以自白書改稱交付十五萬元，於
      本院審理時又稱其行賄之金額為一萬元以上五萬元以下，其說法相互矛盾，其
      指訴是否真實，已有可疑，且被告己○○關於行賄之說詞，除其自己之陳述外
      ，又無任何證據以資補強，依前開最高法院四十六年度臺上字第四一九號判例
      之意旨，自不得單以共同被告己○○之自白作為認定被告庚○○有罪之依據。
      況被告己○○於八十八年十一月五日書立上開自白書同一天於調查局及檢察官
      之複訊中，就其行賄之情節先稱「（勘驗完後回車上）同時拿起外套，由我陪
      同『走』到中榮街附近大路上，搭乘其他代辦業者的車子．．．」；繼而又稱
      「勘驗後羅某上我的車，我挪開外套，我『載』他去中榮街附近某路口」云云
      ，被告己○○就其所記憶的行賄情節，在同一天竟有二種不同說法，如真有其
      事，焉會如此。又被告己○○在本院供稱：「（你總共送給庚○○多少次錢？
      多少錢？）只有這一次。」等語如前（見本院九十二年三月六日訊問筆錄），
      若被告己○○果有對被告庚○○行賄，且只有一次之情形，印象應十分深刻，
      怎會對金錢之數額前後有不同說法，甚至無法確定，即被告己○○先在調查局
      北機組與檢察官複訊時均供稱是交十五萬元給被告庚○○，後在本院訊問時供
      稱金額無法確定，是一萬元以上五萬元以下，足徵苟被告己○○確有行賄被告
      庚○○，而依被告己○○之供述，只有這一次龍閣社區之使用執照核發有行賄
      被告庚○○，則被告己○○之印象應是非常明確才是，為何會有先後不同之行
      賄金額？益徵被告己○○前開供述之可信度，誠屬可疑。
    抑且，被告己○○於羈押期間經調查局北機組於八十八年十一月十八日借提詢
      問，亦立有自白書指稱其以相同手法向縣政府工務局新店市公所停車場案之承
      辦人戊○○、張建平交付賄款，但經公訴人調查後以張建平並非臺北縣新店市
      公所七號公園地下停車場核發使用執照之承辦人，因認被告己○○之自白不實
      ，而對張建平以八十九年度偵字第一九七一號為不起訴處分確定，此有上開
      不起訴處分書附卷可稽，足徵被告己○○之在羈押期間被調查局詢問或公訴人
      訊問時之自白，並非屬實，其極有可能或因在押而冀圖以自白換取交保，至難
      以該等可信度有疑之供詞，作為不利於被告庚○○之認定。
    再被告己○○供稱其受託為龍閣社區申請使用執照，代辦費十萬元，交際費十
      五萬元，而據被告己○○遭調查局北機組扣案之帳冊僅記載「勞務收入彥俊使
      照費95,238元」（見八十八年度偵字第二四二四六號偵查卷第一卷第四十七頁
      ），而第二份扣案明細表並無關於本案交際費之記載（見上開偵查卷第四十九
      、五十頁），且麗屋建設公司辛○○或營造商丙○○、丁○○父子，復未能提
      出有支出該筆交際費之支出憑證，以供審核，且縱使被告丁○○陳稱其有交付
      十五萬元交際費予被告己○○（見上開偵查卷第十三頁反面），其亦無法證明
      被告己○○有向被告庚○○行賄。是共同被告己○○前開自白指稱其向被告庚○○行賄十五萬元，自乏依據，況且被告己○○多次表示交際費之內容乃「車
      馬費、吃飯等雜支」（見上開偵查卷第四十三頁）、「車馬費、改圖照相，請
      縣政府的人吃飯」（見本院九十二年三月六日訊問筆錄），果真如此，被告己○○竟於偵查中表示該十五萬元已全數向被告庚○○行賄，則如何有剩餘之金
      錢再用在車馬費、改圖照相、請縣政府的人吃飯？
    又被告己○○向公務員行賄之目的無非對於公務員之職務有所要求，但被告己○○卻一再表示：「我拍衣服暗示」（見八十八年度偵字第二四二四六號偵查
      卷第一卷第七十二頁八十八年十一月五日所書立之自白書）；「（你拍衣服時
      ，之前，當時或之後是否有告訴他有在他的外套放錢？）我都沒有告訴他，因
      為當時情況很趕，我沒有告訴他。」、「（被告庚○○是否有開口或暗示跟你
      要錢？）沒有．．．」等語（均見本院九十二年三月六日訊問筆錄），被告己○○既向被告庚○○行賄，卻未對被告庚○○要求如何之職務內容，如此行賄
      之說詞，顯與事理不符。
    另被告丙○○稱：「如前述公務員前來勘驗皆由辛○○接待，但事後辛○○有
      告訴我他有給紅包予公務人員，以利使用執照儘快發照，依一般行情的三萬元
      。」等語（見八十八年度偵字第二四二四六號偵查卷第一卷第六頁八十八年十
      月二十七日調查筆錄），不惟與被告己○○之說法不符，且屬傳聞證據，亦非
      可採。況據卷附龍閣社區之工程合約書第二十五條：「．．．請領使用執照，
      所需費用均由乙方（即彥俊公司丙○○）負擔」（見八十九年度偵字一九Ｏ七
      一號偵查卷第六十一頁反面），足徵有關請領使用執照係被告丙○○需負責之
      事，與被告辛○○無關，被告辛○○不需行賄以取得使用執照，足徵被告丙○○前開有關「事後被告辛○○有告訴我他有給紅包予公務人員，以利使用執照
      儘快發照」供詞之可信度，亦值懷疑，況被告辛○○亦堅詞否認曾行賄過任何
      公務人員（見本院卷附被告辛○○九十二年七月二十三日答辯狀），故公訴人
      認被告辛○○、丙○○、丁○○，為順利取得使用執照，乃委託被告己○○行
      賄被告庚○○等情，並無證據以實其說。
    公訴人認被告庚○○涉犯收賄罪嫌之另一證據，是曾對被告庚○○實施實施測
      謊結果，就(1)被告己○○未曾贈其金錢；(2)未收到己○○所贈之金錢等二項問
      題，均呈情緒波動之反應，應有說謊等情，此固有卷附法務部調查局（八九）
      陸（三）字第八九一二九三一一號鑑定通知書足憑（見八十九年度偵字一九Ｏ
      七一號偵查卷第六頁）。又公訴人亦曾對被告己○○實施測謊結果，就(1)其未
      贈予庚○○金錢；(2)庚○○未收取其所贈之金錢；(3)十五萬交際費其自行留用
      等情，經測試呈情緒波動之反應，應係說謊等情，此亦有卷附法務部調查局（
      八八）陸（三）字第八八一七四五九二號鑑定通知書足憑（見上開偵查卷第五
      頁）。然按所謂測謊者，係透過儀器，以檢試受測者心理反應，並加以判讀受
      測者是否在說謊，惟影響測謊之因素頗多，諸如施測者之經驗、施測技術（例
      如編題技術）、施測環境、受測者之精神狀態、有無疾病、臨時狀況（例如過
      度緊張）等，是以測謊並非百分之百可靠，故在司法實務上，其地位與被告（
      或共同被告）之自白相同，須有補強證據證明其與事實相符，否則不得僅以測
      謊結果不利被告，作為判決被告有罪之唯一依據（最高法院八十八年度臺上字
      第二九三六號、八十八年度臺上字第五Ｏ三八號判決參照），而所謂補強證據
      ，依刑事訴訟法第一百五十六條係指：「其他必要之證據，以察其是否與事實
      相符」之證據而言，是以被告（或共同被告）之自白，與不利於被告之測謊二
      者，既均需補強證據以擔保其正確及真實，足證自白之內容與測謊之結果，未
      必與事實相符，否則何須補強證據，故本案共同被告己○○之自白與被告庚○○、己○○之測謊結果，彼此間，自不能互為補強證據，蓋以假證假亦不能為
      真，仍需有其他必要之證據，以擔保自白或測謊之真實性而後可，惟本案並無
      其他補強證據存在，自不能以被告庚○○未通過測謊即認被告庚○○必有收受
      賄賂。
    按「刑法瀆職罪之賄賂，係指對於公務員或仲裁人，關於職務上的行為，或違
      背職務上之行為，所給付之不法報酬而言」，最高法院著有二十四年度上字第
      三六Ｏ三號判例可稽，亦即賄賂須與公務員職務上行為，或違背職務之行為有
      對價關係，始足當之，如行賄者對公務員之職務並無所要求，自無行賄之必要
      。本案起訴書所指龍閣社區「Ｂ棟後方連續壁內縮二十五公分『按應係二十公
      分』，致地下室及綠化空間面積不足」之情事，依前所述，依法並無不能核發
      使用執照，證人乙○○亦到庭具結證稱：「核發使用執照是合法的。」等語（
      見本院九十二年四月二十四日訊問筆錄），足徵被告庚○○之核發龍閣社區之
      使用執照，並無違背職務，業者亦無以此為對價向被告庚○○行賄之必要。
  (2)依前揭本院卷附臺北縣政府九十二年六月五日函問題二說明(二)記載：「龍閣社區
    使用執照處理時程依使用執照申請書（附件十）研判申請掛號日期共有三次，八
    十四年六月十九日、同年七月二十七日、同年十月七日，其情形節略如下：
      Ａ、八十四年六月十九日  掛號申請使用執照。
      Ｂ、八十四年七月三日  會辦消防單位並經核准『消防核准後承辦人依規定於
          一至二星期內會同起、監、承造人至現場勘查，確定勘查日期因當時並未
          規定須辦理勘驗紀錄表。』。
      Ｃ、八十四年七月二十七日  因損鄰退件補正重新掛號。
      Ｄ、八十四年十月七日  因損鄰未解決退件補正再重新掛號。
      使用執照由申請日期開始至簽辦程序完成，若因其他事由造成延宕（例如損鄰
      處理程序未能及時處理完成或工程改善事項未辦理完竣），承辦人於發照前會
      視個案情形另行辦理複查，複查次數及時間皆由個人自行安排再至現場抽驗（
      工程改善事項是否完成），本案審查呈判表所載抽驗勘查日期為八十四年十月
      十一日（如附件十八）。
    Ｅ、八十四年十月三十日  核發使用執照。」
    又依前揭本院卷附臺北縣政府九十二年六月五日函問題二說明二２記載：「依當
    時臺北縣政府工務局核發使用執照之作業規定，於業者掛號申請並會辦消防檢查
    核准後，承辦人應在一至二星期內會同起、監、承造人至現場勘查，因本案申請
    消防核准日為八十四年七月三日，故被告庚○○第一次會同業者前往現場之時間
    應係七月中、下旬左右，另依前揭本院卷附臺北縣政府九十二年六月五日函問題
    一說明(三)表示：「內政部訂定使用執照審查表（附件八）審查項目第十二項〝損
    壞鄰房有案者已否解決〞，為審查項目之一。前揭龍閣社區於八十四年十月四日
    依相關處理原則辦理損壞鄰房程序完成後，始得辦理使用執照。（倘若與鄰房受
    損戶未達成和解或未將相關鑑定單位鑑估之修復費用提存法院，施工中損壞鄰房
    之處理程序未完成者，則不得核發使用執照）。」等情，被告庚○○於八十四年
    十月十九日簽具使照審查判表（見前揭本院卷附臺北縣政府九十二年六月五日函
附件十八），並於同年十月三十日核發使用執照。其間自業者八十四年十月七日
    日掛號申請至同年月三十日核發使用執照照，共計二十四天。再依本院卷附臺北
    北縣政府九十二年七月八日北府工施字第０九二０四三九九七六號函所附八十四
    、八十五、八十六年度使照（抽樣統計）辦理天數統計表所示，共計抽樣一四四
    件，從最後一次掛號至核發使用執照之天數，在十天內有三十一件，十一天至二
    十天有三十五件，二十一天至三十天有二十八件，三十一天至四十天有二十八件
    （以上共計一一四件），四十一天以上有三十件，而被告庚○○就龍閣社區之使
    用執照從業者申請至發照共計二十四天，對照上開一般核發使用執照之所需時間
    ，並未特別快速，若被告庚○○確有收受共同被告己○○之賄賂，怎會不給予方
    便，亦即被告己○○所說之快單費，而於接到本案使用執照之申請時，一定會趕
    緊簽辦、催辦，並儘速核發（依臺北縣政府之上開統計表尚有二件係屬申請後第
    二天即發照之情形），蓋交付賄賂之目的在使公務員就其職務內容（不論係違背
    職務行為，或職務上之行為）作為交換之對價，然均未見於本案被告庚○○有何
    給予被告己○○便利之情形，足徵被告己○○指稱有交付金錢予被告庚○○，並
    不實在。
３、綜上所述，被告庚○○承辦本案龍閣社區使用執照之核發，被告庚○○並無何不
    應核發使用執照而核發之違背職務行為，亦無給予業者任何便利之職務行為如前
    ，再被告己○○對於是否行賄被告庚○○、行賄金額為何，在調查局北機組與偵
    審中之供述中迭有出入，則被告己○○有關曾行賄被告庚○○之可信度，誠屬有
    疑。另扣案帳冊之內容係被告己○○所自行書寫，為被告己○○所自承，且觀諸
    該帳冊內容並無法得出被告庚○○確有收受被告己○○所交付賄賂之證據。此外
    ，復查無其他積極證據足認被告庚○○有何上開違背職務或利用職務收受賄賂之
    犯行，揆諸前開規定及判例意旨，自應就被告庚○○部分為無罪之諭知，以昭審
    適。
（二）被告戊○○部分：
１、公訴意旨認順誠公司承攬臺北縣樹林市○○○○○街立體停車場工程，該工程於
    八十七年六、七月間完工後，一直無法取得使用執照，該公司負責人黃聰明、經
    理李建國等人，為圖順利取得使用執照，以領取工程款，委託被告己○○代辦申
    領手續並打點承辦人，計交付五萬元之代辦費及十五萬元之交際費，至八十八年
    四、五月間，被告戊○○至工地現場勘查時，被告己○○亦於現場趁隙將十五萬
    元之交際費，以現金給付被告戊○○，經被告戊○○收受後，該工程之使用執照
    於八十八年五月核發。因認被告戊○○涉犯貪污治罪條例第五條第一項第三款對
    於職務上之行為，收受賄賂罪嫌。
２、惟查：
  (1)公訴意旨認被告戊○○涉犯前開犯行，無非以被告己○○於調查局北機組之供述
    ，與卷附自白書中略以彼曾開車載被告戊○○勘驗臺北縣樹林市○○○○○街立
    體停車場工程，被告戊○○下車時，彼將現金十五萬元放在信封袋內，將之置於
    被告戊○○放在車上之外套口袋，俟被告戊○○勘驗完畢上車後，彼會拍拍外套
    口袋，表示業主拜託等語（見八十八年度偵字第二四二四六號偵查卷第一卷第九
    十頁反面、第九十四頁），暨公訴人曾對被告戊○○實施測謊結果，就(1)被告己○○未曾贈其金錢；(2)未收到己○○所贈之金錢等二項問題，均呈情緒波動之反
    應，應有說謊等情，此有卷附法務部調查局（八九）陸（三）字第八九一二九三
    一一號鑑定通知書足憑（見八十九年度偵字一九Ｏ七一號偵查卷第五、六頁）等
    情，為主要依據。
  (2)然按「共同被告不利於己之陳述，固得採為其他共同被告犯罪之證據，唯此項不
    利之陳述，須無瑕庛可指，而就其他方面調查，又與事實相符，始得採為其他共
    同被告犯罪事實之認定」，此有最高法院四十六年度臺上字第四一九號判例、三
    十一年度上字第二四二三號號判例、二十年上字第一八七五號判例可稽如前。共
    同被告己○○固於調查局北機組及以自白書為前開曾交付現金十五萬元予被告戊○○之供述，惟訊據被告己○○在本院供稱：「我沒有送款項給被告戊○○，也
    沒有招待他喝花酒等。這一家是順誠營造公司，我也是有報代辦費與交際費，金
    額我忘記了。我是否有載戊○○到現場勘查，我忘記了。但我自己本身沒有交給
    他任何款項，我的手下應該也沒有交給他款項，．．．，因為該工程是樹林市公
    所的，一定要經驗收核可，我才可以拿到證件去申請使用執照，所以我根本不可
    能也沒有必要去打點承辦人，承辦人沒有樹林市公所的驗收核可文件他也無法發
    照。」、「（『提示上開偵查卷第七十一至八十二頁』你曾經以自白書或在調查
    局中有說你有送現金十五萬元給戊○○，有何意見？）我真的沒有送他款項，之
    前也沒有送過，我不太認識他。」、「（『提示上開偵卷第八十三頁反面』你跟
    檢察官說上開筆錄前是否有被刑求，你說沒有，且說上開筆錄實在，有何意見？
    ）當時調查人員主要是問龍閣社區的部份，問完之後，就以我報價單的名稱隨便
    問上面有記載的我承辦的案件，因為我有跟他們解釋交際費，但是他們不接受，
    且扣留我的案卷，當時我不方便得罪他們，也是很無奈的情形下照他們的意思寫
    ，至於我會在檢察官前如此陳述，是因為我認為他們是一樣的。」等語（見本院
    九十二年三月六日訊問筆錄）。足徵共同被告己○○對於是否曾經行賄被告戊○○一節，前後供述不一，自難在無其他積極證據佐證之下，單以共同被告己○○
    前後不一之供詞，遽認被告己○○必有行賄被告戊○○之犯行。
  (3)另按所謂測謊者，係透過儀器，以檢試受測者心理反應，並加以判讀受測者是否
    在說謊，惟影響測謊之因素頗多，諸如施測者之經驗、施測技術（例如編題技術
    ）、施測環境、受測者之精神狀態、有無疾病、臨時狀況（例如過度緊張）等是
    ，是以測謊並非百分之百可靠，故在司法實務上，其地位與被告（或共同被告）
    之自白相同，須有補強證據證明其與事實相符，否則不得僅以測謊結果不利被告
    ，作為判決被告有罪之唯一依據（最高法院八十八年度臺上字第二九三六號、八
    十八年度臺上字第五Ｏ三八號判決參照），而所謂補強證據，依刑事訴訟法第一
    五六條係指：「其他必要之證據，以察其是否與事實相符」之證據而言，是以被
    告（或共同被告）之自白，與不利於被告之測謊二者，既均需補強證據以擔保其
    正確及真實，足證自白之內容與測謊之結果，未必與事實相符，否則何須補強證
    據，故本案共同被告己○○之自白與被告戊○○之測謊結果，彼此間，自不能互
    為補強證據，蓋以假證假亦不能為真，仍須有其他必要之證據，以擔保自白或測
    謊之真實性而後可，惟本案並無其他補強證據存在，自不能以被告戊○○未通過
    測謊即認被告戊○○必有收受賄賂。
  (4)再扣案之帳冊，係被告己○○所自行書寫，觀諸該等內容，亦無法得出被告戊○○確有收受被告己○○所交付賄賂之文句，故本案除了共同被告己○○前後不一
    之供詞與測謊鑑定報告之外，別無其他積極證據足證被告戊○○確有收受賄賂，
    揆諸前開有關不得單以共同被告之供述與測謊結果作為其他共同被告犯罪證據之
    說明，自無法以前開共同被告己○○之供述與測謊鑑定報告作為認定被告戊○○
    確有收受被告己○○所交付賄賂之依據。此外，復查無其他積極證據足認被告戊○○有何涉犯貪污治罪條例第五條第一項第三款對於職務上之行為，收受賄賂罪
    嫌，揆諸前開規定及判例意旨，自應就被告戊○○部分為無罪之諭知，以昭審適
    。
（三）被告甲○○部分：
    公訴意旨認告甲○○係臺北縣政府工務局使用執照課技士，明知臺北縣新店市第
    七號公園興建地下二層停車場頂版（停車場第一層平面，及公園地面層）依申請
    建築執照之設計圖，於車道第三、四柱位間，原設計有樓頂板（編號ＳＨ３），
    因新店市公所要求該部分覆土種植花木，其樓板高度需降低一點五公尺，致如依
    原設計圖，則車道入口高度將不足一米而無法進出，故負責設計監造之林言志建
    築師於工程正式發包前，即將該部分設計修正取消（修正取消面積為一百三十二
    點五一六平方公尺，依車道寬十二點二七公尺、長度十點八公尺計算而得），因
    該頂版係屬建築物結構，依建築法第三十九條、第八十七條規定，本需向工務局
    辦理變更設計，但林言志建築師並未依規定先辦理變更設計，工程完工後，承包
    商馮文斌、陳清順，乃以五萬元之代價委託被告己○○代辦申領使用執照，同時
    交付十萬元，作為行賄工務局人員之交際費，被告己○○受託後，乃以建築師提
    供與承包商已修改之竣工圖，向臺北縣政府報竣工，並申領使用執照，八十四年
    五月間，被告甲○○至現場勘查，被告己○○便將上開十萬元現金之交際費，置
    放於被告甲○○之口袋中而交付之。被告甲○○明知建築師就該部分減少施作部
    分應辦理變更設計始合乎建管法令，竟於審核原設計圖及竣工圖上，以審核建案
    常用之紅色色筆圈註上開未施做之頂板後，仍未要求承包商、建築師依法辦理，
    而違背職務於八十八年五月二十一日簽准核發使用執照，因認被告甲○○涉犯貪
    污治罪條例第四條第一項第五款對於違背職務之行為，收受賄路罪嫌。是本案所
    應審究者為：
  Ａ、被告甲○○就前開臺北縣新店市第七號公園興下二層停車場之核發使用執照，
      有無不應核發使用執照而核發之違背職務行為。
  Ｂ、被告甲○○有無因收受賄賂，就前開臺北縣新店市第七號公園興建地下二層停
      車場之核發使用執照予以職務上便利之違背職務或不違背職務行為。茲逐一分
      析如下：
１、證人即臺北縣政府工務局建管課長乙○○到庭具結證稱：「（『提示九十年偵字
    第八七八○號卷第四十二頁之新店市第七號公園地下停車場之合約圖，以及起訴
    書犯罪事實欄二所載』上開工程起訴書起訴的內容是何意？且該工程是否有違法
    ？）林言志建築師向臺北縣政府申請的建造圖說地下停車場第三與第四柱之間，
    有一樓板，但因該停車場上面是要做公園，要覆土種植花木，所以依照相關的法
    令樓板必須要有一點五公尺的覆土深度，所以該樓板要下降一點五公尺，但若是
    樓板真的下降一點五公尺，車輛就無法進出，所以庭上剛給我看的偵查卷第四十
    二頁新店市公所第七號公園地下停車場的合約設計圖第三與第四柱之間，就將該
    部分樓板的設計修正取消，也就是沒有樓板了，且車道旁邊有設計欄杆（或者是
    花台），公園上的人就不會掉下去，我推論新店市公所應該有兩個考量，第一、
    上開樓板不做可以節省費用，第二、該樓板不做也不會影響結構安全與停車場之
    使用。且我綜合本案之情況，因為上開樓板不做不會影響總樓地板之面積，且其
    屬於公共工程有完整的監督機制，且若結構安全沒有問題的話，得併入竣工圖修
    正。這是在上開三個條件之下，可以不變更建造圖，而併入竣工圖修正，且我在
    來開庭前有跟檔案室聯絡，他們說九十一年十二月二十三日該案之竣工圖文件就
    被調走，還沒有歸檔（我不清楚被何單位調走），但我從起訴書第六頁第一至八
    行可以看出本案是併入竣工圖修正。」、「（依你的專業知識，你認為本案之地
    下停車場是否可以併入竣工圖來修正？）本案若是符合上開三個條件是可以併入
    竣工圖來修正，且我認為本案有符合上開三個條件。且從上開偵查卷第四十二頁
    之合約圖可知，新店市公所願意取消第三至第四柱間之樓地板降低一點五公尺之
    修正，且應該考慮到降低一點五公尺車輛將無法進出（從我現呈之林言志向本府
    提出之建造圖可知如再降低一點五公尺，則高度剩下六十三公分，車輛不可能進
    出，依建築技術規則規定車道至少要有二百一十公分之高度才可以），所以新店
    市公所就在合約圖上做出第三、四柱不施作樓板之圖面。」、「（本案發使用執
    照是否有違法或不當之處？）新店市公所、建築師與營造廠在申請使用執照時，
    在變更說明及理由上，應該要註明上開停車場第三、四柱樓板併案（併入竣工圖
    ）辦理變更，但並沒有註明。這部分本府會請前開單位作說明。」、「（有關甲○○查驗並發使用執照部分，你認為是否有違法的情事？）除了剛剛前述樓板修
    正之部分外，我沒有發現有其他違法之情事。」、「（承辦人員發放使用執照是
    否要經過上級人員之核准？）是的，但是依照分層負責規定，應該是由課長決行
    ，且我們是審核文件是否齊全，依照內政部所頒布之使用執照審查表來審查。」
    、「（『提示上開偵查卷第四頁之證據十之圖示』上開文件是否就是竣工圖？）
    依上開文件右上角臺北縣政府工務局之章研判，是竣工圖沒有錯。且上開文件可
    以清楚看出，在第三、四柱之間沒有施作樓地板，就是已經併入竣工圖修正。」
    等語（見本院九十二年六月十六日訊問筆錄）。參以，被告甲○○供稱：「（對
    證人所言有何意見？）新店市公所的停車場部分，我只是抽驗，但我沒有抽驗到
    第三、四柱之樓板的部份，我是拿竣工圖去現場看，但我打勾是我回到縣政府之
    後，拿竣工圖與建造圖去核對，但我沒有看到二圖之第三、四柱之樓板有不同之
    處。若是有發現有不同，則我會要求在使用執照申請書上變更說明及理由欄上說
    明原因。」等語（見本院九十二年六月十六日訊問筆錄）。再訊之證人乙○○結
    證：「「（有關新店市公所停車場第七號公園地下停車場之部分，在使用執照申
    請書上沒有寫第三、四柱之間變更理由，則公務人員核發使用執照是否有違法？
    ）如甲○○剛剛所言沒有注意到是屬實的話，則應該只有行政疏失之問題。」等
    語（見本院九十二年六月十六日訊問筆錄）。足徵臺北縣新店市第七號公園地下
    停車場原設計之樓頂板被取消施作，但因上開樓板不做可以節省費用，且該樓板
    不做也不會影響結構安全與停車場之使用，另上開樓板不做不會影響總樓地板之
    面積，故可不先行辦理變更設計，而併入竣工圖修正，再從前開卷附工程之竣工
    圖中，可以看出在第三、四柱之間沒有施作樓地板，即已經併入竣工圖而作修正
    ，故被告甲○○以併入竣工圖修正之方式，而核發使用執照，並未有任何違背職
    務或不法之處，堪以認定。
２、共同被告己○○於調查局北機組係供稱有關臺北縣新店市第七號公園地下停車場
    工程，係交付賄款十萬元予「張建平」（見八十八年度偵字第二四二四六號偵查
    卷第一卷第九十頁反面），另於八十八年十一月十八日在調查局北機組書立自白
    書略以曾就臺北縣新店市第七號公園地下停車場工程交付賄款予「張建平」（見
    上開偵查卷第九十四頁）。惟被告己○○於偵查中供稱：「（有給甲○○十萬元
    交際費？）沒有，這件被百姓檢舉很多，這件只有請他吃飯而已，我第一次說張
    建明（按應係張建平），是我說錯了，因為張建明（平）辦的多，所以我記錯。
    」等語（見八十八年度偵字第二四二四六號偵查卷第二卷第一二一頁反面）。足
    徵被告己○○係指曾交付賄款予「張建平」，但並未有何曾交付被告甲○○賄款
    之自白，公訴人認被告己○○曾於調查及偵查中自白交付被告甲○○賄款一節，
    尚有誤會。抑且，被告己○○在本院供稱：「這一件（按指臺北縣新店市第七號
    公園地下停車場之工程）是我跑照的，是英發公司委託我跑照的，我跟他收代辦
    費與交際費，這是我的作業方式，但總數多少我忘記了，數目沒有固定。我有用
    我上開車子去載被告甲○○去現場一次，這是為了無損害公共設施勘驗而去的，
    因為這也是公家單位的工程，如我之前所言，無須打點承辦人。這一件工程以及
    其他工程我都沒有交給他任何款項，但是偶而會請他到麵攤吃吃小吃。」、「（
    『提示上開偵查卷第七十一至八十二頁』你曾經說這一件工程你有將錢交給承辦
    人，有何意見？）真的沒有，我沒有必要給。自白書二件都是在調查局寫的，我
    之所以會如此寫，理由同上所述『按即指當時調查人員主要是問龍閣社區的部份
    ，問完之後，就以我報價單的名稱隨便問上面有記載的我承辦的案件，因為我有
    跟他們解釋交際費，但是他們不接受，且扣留我的案卷，當時我不方便得罪他們
    ，也是很無奈的情形下照他們的意思寫』。」等語（均見本院九十二年三月六日
    訊問筆錄）。足徵被告己○○並未曾供證曾交付賄款予被告甲○○，以作為被告
    甲○○核發上開臺北縣新店市第七號公園興建地下二層停車場工程使用執照之代
    價。
３、再扣案之帳冊，係被告己○○所自行書寫，觀諸該等內容，亦無法得出被告甲○○確有收受被告己○○所交付賄賂之文句，故本案並無積極證據足證被告甲○○
    確有收受賄賂，而被告甲○○承辦本案臺北縣新店市第七號公園興建地下二層停
    車場工程使用執照之核發，並無何不應核發使用執照而核發之違背職務行為如前
    ，此外，復查無其他積極證據足認被告甲○○有何涉犯貪污治罪條例第四條第一
    項第五款對於違背職務之行為，收受賄路罪嫌，揆諸前開規定及判例意旨，自應
    就被告甲○○部分為無罪之諭知，以昭審適。
（四）被告己○○、辛○○、丙○○、丁○○部分：
    公訴意旨認被告己○○、辛○○、丙○○、丁○○共同行賄被告庚○○，使被告
    庚○○違法發放龍閣社區之使用執照，因認被告己○○、辛○○、丙○○、丁○○共同涉犯貪污治罪條例第十一條第一項之對於依據法令從事公務之人員，關於
    違背職務之行為，行求、期約或交付賄賂或其它不正利益罪嫌。又被告己○○行
    賄被告甲○○，使被告甲○○違法發放臺北縣新店市第七號公園地下停車場之使
    用執照，因認被告己○○就此部分，亦涉犯貪污治罪條例第十一條第一項之對於
    依據法令從事公務之人員，關於違背職務之行為，行求、期約或交付賄賂或其它
    不正利益罪嫌。惟按「行為之處罰，以行為時之法律有明文規定者為限。」，刑
    法第一條定有明文。公訴人認被告己○○、辛○○、丙○○、丁○○共同涉犯貪
    污治罪條例第十一條第一項之對於依據法令從事公務之人員，關於「違背職務」
    之行為，行求、期約或交付賄賂或其它不正利益罪嫌，惟被告庚○○核發龍閣社
    區之使用執照，並無何違背職務之不法行為，且被告甲○○發放臺北縣新店市第
    七號公園地下停車場之使用執照，亦無何違背職務之不法行為，迭如前述，公務
    人員既無違背職務之行為，則被告己○○、辛○○、丙○○、丁○○根本不可能
    構成前開貪污治罪條例第十一條第一項之對於依據法令從事公務之人員，關於「
    違背職務」之行為，行求、期約或交付賄賂或其它不正利益罪嫌。此外，復查無
    其他積極證據足認被告己○○、辛○○、丙○○、丁○○有何上開犯行，揆諸前
    開規定及判例意旨，自應就被告己○○、辛○○、丙○○、丁○○部分為無罪之
    諭知，以昭審適。
六、綜上諸情參互以析，尚乏明確之積極證據足證被告庚○○、甲○○涉犯貪污治罪
    條例第四條第一項第五款違背職務收受賄賂罪嫌；被告戊○○涉犯同條例第五條
    第一項第三款職務上收受賄賂罪嫌；被告己○○、辛○○、丁○○、丙○○所為
    ，涉犯同條例第十一條第一項之對於依據法令從事公務之人員，關於違背職務之
    行為，交付賄賂罪嫌。此外，復查無其他積極證據足認被告庚○○、戊○○、己○○、辛○○、丙○○、丁○○、甲○○有何上開犯行，揆諸前開規定及判例意
    旨，自應為無罪之諭知，以昭審適。
據上論斷，應依刑事訴訟法第三百零一條第一項，判決如主文。
本案經檢察官王正皓到庭執行職務。
中      華      民      國      九十二      年      八    月   二十八  日
                            臺灣板橋地方法院刑事第四庭
                                法  官  許必奇
右正本證明與原本無異。
如不服本判決，應於判決送達後十日內，向本院提出上訴狀。
                                書記官  金和國
中      華      民      國      九十二      年      八    月   二十八  日


司法院資訊處製作；財團法人民間司法改革基金會備份。
